臺灣臺中地方法院刑事判決　　　　　　 99年度交易字第887號
公　訴　人　臺灣臺中地方法院檢察署檢察官
被　　　告　竹偉平
上列被告因過失傷害案件，經檢察官提起公訴（99年度偵字第24
262號），本院判決如下：
    主    文
竹偉平因過失傷害人，處拘役伍拾日，如易科罰金，以新臺幣壹
仟元折算壹日。
    犯罪事實
一、竹偉平於民國98年12月23日21時許，騎乘車牌號碼HK6-091
    號重型機車搭載蘇哲緯，沿臺中市○區○○街由南向北方向
    行駛，嗣於同日21時50分許，行經華美街181號前時，本應
    注意汽車行駛時，駕駛人應注意車前狀況，竹偉平並可預見
    駕駛車輛時，轉頭看後方有無來車，將無法兼顧前方隨時可
    能發生之狀況，而應採取減速、停車或其他與前方保持安全
    距離等之必要安全措施，且依當時天候晴，夜間有照明，路
    面鋪裝柏油、乾燥、無缺陷或障礙，視距良好，並無不能注
    意之情事，竟疏未注意至此，適有行人林文祥行走在華美街
    上欲至其左前方對面水果行之垃圾子母車丟擲拉圾，亦疏未
    注意靠邊行走而自華美街由南往北車道右邊路邊往路中央行
    走在竹偉平前方，竹偉平因欲繞過林文祥，因而轉頭看後方
    有無來車，然於轉頭之際，林文祥已往路中央（未跨越雙黃
    線）走去，竹偉平回過頭後發現林文祥已走在其正前方，竹
    偉平煞車後仍閃避不及而自後追撞林文祥，致林文祥趴倒在
    地，因而受有嘴唇挫傷及牙冠斷裂等傷害。竹偉平肇事後，
    於偵查犯罪機關發覺前，於現場等候前來處理之員警，坦承
    肇事並接受裁判。
二、案經林文祥訴由臺灣臺中地方法院檢察署檢察官偵查起訴。
    理    由
一、證據能力之說明
(一)、按刑事被告之詰問權，係指訴訟上被告有在審判庭盤詰證人
    之權利；偵查中檢察官訊問證人，旨在蒐集被告犯罪證據，
    以確認被告嫌疑之有無及內容，與審判中透過當事人之攻防
    ，經由詰問程序調查證人以認定事實之性質及目的有別。偵
    查中辯護人僅有在場權及陳述意見權，此觀刑事訴訟法第24
    5條第2項前段之規定甚明，檢察官訊問證人並無必須傳喚被
    告使其得以在場之規定，同法第248條第1項前段雖規定「如
    被告在場者，被告得親自詰問」，亦僅賦予該在場被告於檢
    察官訊問證人時得以親自詰問證人之機會而已，被告如不在
    場，殊難期有親自詰問之可能。此項未經被告詰問之被告以
    外之人於偵查中向檢察官所為之陳述，依刑事訴訟法第159
    條第1項、第159條之1第2項之規定，除顯有不可信之例外情
    況外，原則上為「法律規定得為證據」之傳聞例外，依其文
    義解釋及立法理由之說明，並無限縮於檢察官在偵查中訊問
    證人之程序，應已給予被告對該證人行使反對詰問權者，始
    有證據能力之可言。為保障被告之反對詰問權，並與現行法
    對傳聞例外所建構之證據容許範圍求其平衡，證人在偵查中
    雖未經被告之詰問，倘被告於審判中已經對該證人當庭及先
    前之陳述進行詰問，即已賦予被告對該證人詰問之機會，則
    該證人於偵查中之陳述即屬完足調查之證據，而得作為判斷
    之依據（最高法院97年度臺上字第405號判決要旨參照）。
    本件證人林文祥已於本院審理時，基於證人地位，經合法具
    結，並在賦予被告對質詰問機會之情形下為證述，又證人林
    文祥於偵查中之證述又核無顯不可信之情形，則證人林文祥
    於偵查中所為陳述，已屬完足調查之證據，自得作為本院憑
    斷之論據。
(二)、按被告以外之人於審判外之言詞或書面陳述，除法律有規定
    者外，不得作為證據，為刑事訴訟法第159條第1項定有明文
    。另按從事業務之人於業務上或通常業務過程所須製作之紀
    錄文書、證明文書，除顯有不可信之情況外，得為證據，刑
    事訴訟法第159條之4第2款已定有明文。又醫師法第12條第1
    項規定：醫師執行業務時，應製作病歷，並簽名或蓋章及加
    註執行年、月、日。第2項規定：前項病歷，除應於首頁載
    明病人姓名、出生年、月、日、性別及住址等基本資料外，
    其內容至少應載明下列事項：一就診日期。二主訴。三檢查
    項目及結果。四診斷或病名。五治療、處置或用藥等情形。
    六其他應記載事項。因此，醫師執行醫療業務時，不論患者
    是因病尋求診療，或因特殊目的而就醫，醫師於診療過程中
    ，應依醫師法之規定，製作病歷，此一病歷之製作，均屬醫
    師於醫療業務過程中所須製作之紀錄文書，而且每一醫療行
    為均屬可分，因其接續之看診行為而構成醫療業務行為，其
    中縱有因訴訟目的，例如被毆傷而尋求醫師之治療，對醫師
    而言，仍屬其醫療業務行為之一部分，仍應依法製作病歷，
    則該病歷仍屬業務上所製作之紀錄文書，與通常之醫療行為
    所製作之病歷無殊，自屬刑事訴訟法第159條之4第2款所稱
    從事業務之人於業務上所須製作之紀錄文書，而診斷證明書
    係依病歷所轉錄之證明文書，自仍屬本條項之證明文書，業
    經最高法院著有97年度臺上字第666號、96年度臺上字第195
    7號判決意旨可參。據此，本案卷附之行政院衛生署臺中醫
    院診斷證明書、驗傷診斷書，依前揭說明，自屬刑事訴訟法
    第159條之4第2款所稱從事業務之人於業務上或通常業務過
    程所須製作之證明文書，復無具體事證顯示該診斷證明書存
    有詐偽或虛飾之情事，核無該法條所定顯有不可信之特別情
    況，自亦得為證據。
(三)、又被告以外之人於審判外之陳述，雖不符前4條之規定（即
    刑事訴訟法第159條之1至第159條之4），而經當事人於審判
    程序同意作為證據，法院審酌該言詞陳述或書面陳述作成時
    之情況，認為適當者，亦得為證據；當事人、代理人或辯護
    人於法院調查證據時，知有第159條第1項不得為證據之情形
    ，而未於言詞辯論終結前聲明異議者，視為有前項之同意，
    刑事訴訟法第159條之5定有明文。查，卷附之臺中市○○○
    道路交通事故現場圖、道路交通事故調查報告表（一）、（
    二）、道路交通事故談話紀錄表、事故現場照片、道路交通
    事故肇事人自首情形紀錄表，為被告以外之人於審判外之言
    詞或書面陳述，而不符合刑事訴訟法第159條之1至第159條
    之4之規定者，業經本院於審理時當庭提示而為合法之調查
    ，公訴人、被告均未於言詞辯論終結前聲明異議，本院審酌
    前開證據作成或取得之狀況，並無非法或不當取證之情事，
    且亦無顯不可信之情況，故認為適當而均得以作為證據，是
    前開證據依刑事訴訟法第159條之5之規定，均具有證據能力
    ，先予敘明。
二、訊據被告固不否認於前揭時、地，騎乘機車與告訴人林文祥
    發生車禍並致告訴人受有前述傷害之事實，惟矢口否認有何
    過失傷害犯行，並辯稱：是告訴人突然左轉，伊閃避不及才
    撞到告訴人，伊已經盡其注意義務，並無過失云云。惟查：
(一)、被告竹偉平於98年12月23日21時許，騎乘車牌號碼HK6-091
    號重型機車搭載證人蘇哲緯，沿臺中市○區○○街由南向北
    方向行駛，嗣行經華美街181號前，適告訴人即證人林文祥
    亦行走在臺中市○區○○街上欲至華美街、向上路交岔路口
    附近之垃圾子母車丟擲垃圾，嗣被告之機車與證人林文祥發
    生碰撞，致證人林文祥受有嘴唇挫傷及牙冠斷裂等傷害之事
    實，業據被告供述在卷，並經證人林文祥、蘇哲緯證述明確
    ，復有臺中市○○○道路交通事故現場圖、道路交通事故調
    查報告表（一）、（二）、道路交通事故談話筆錄、道路交
    通事故現場照片、行政院衛生署臺中醫院診斷證明書、驗傷
    診斷書在卷足憑（見偵查卷第3頁、5頁、17至23頁、31至38
    頁）。
(二)、依據證人林文祥證稱：其要到肇事地點左前方對向車道水果
    行旁邊之垃圾子母車倒垃圾，當時其是走在華美街上靠右邊
    行走，其行走之位置如其在道路交通事故照片編號13所標示
    ，無意中從後面被撞，並沒有看到撞其的人，其被撞後身體
    往前傾，頭部撞到地上，其就失去知覺了等語；另證人即案
    發時乘坐於被告機車後座之蘇哲緯於本院證稱：當時看到證
    人林文祥是往前走，證人林文祥不是走在馬路中間，但也不
    是很靠近路邊之餐車，行走之位置如伊在道路交通事故照片
    編號14所標示，後來證人林文祥突然往左走，伊有感覺被告
    車子有稍微煞車，但一煞車馬上就撞上去，當時伊感覺機車
    正前面的導板有頂到被害人，伊與被告身體往前傾，證人林
    文祥被撞到後，就趴在地上等語（見偵查卷第14頁、本院卷
    第50頁、52至53頁），又雖然證人林文祥執詞其一直都靠路
    邊直走，沒有左轉也沒有往左靠，然依據案發後現場遺留之
    跡證顯示，證人林文祥所持垃圾袋係遺留在華美街由南往北
    車道之路中央之位置，其餘垃圾液體殘渣係往左方沿伸至中
    央分隔線處灑落，證人林文祥遭撞及後，其血跡係介於垃圾
    袋與中央分隔線之間（較靠近垃圾袋），有道路交通事故照
    片在卷可憑（見偵查卷第31頁、32頁），則綜合證人林文祥
    、蘇哲緯前揭證述及現場跡證，證人林文祥遭被告撞及時，
    應係在華美街由南往北車道之路中央無訛。又依據證人林文
    祥在遭被告撞及之前，先係走在華美街由南往北車道靠右邊
    行走乙節，業據本院分別命證人林文祥、蘇哲緯當庭標示在
    卷（見偵查卷第37頁），核其二人所標示之位置大致相符，
    是以證人林文祥應係自華美街由南往北車道之右邊往路中央
    行走時，遭被告撞及之事實，亦堪認定。再據被告供稱：當
    時伊騎在華美街上，有看到證人林文祥走在伊右前方，伊為
    了閃避證人林文祥，因為快要靠近中線，因為伊也要注意自
    己的安全，伊有回頭看後方的來車時，再轉頭回來就撞上了
    等語明確（見偵查卷第20頁、42頁）。可知於本案車禍事故
    發生前，證人林文祥原係沿華美街由南往北車道上靠右邊行
    走，被告則騎乘在證人林文祥左後方，被告因見證人林文祥
    在前方，欲繞過證人林文祥，而先轉頭看有無來車，然此時
    證人林文祥已往路中央方向走去，被告於回過頭後，始發現
    證人林文祥已走到其正前方，因此煞車不及，即自後方撞及
    證人林文祥，致證人林文祥往前撲倒，趴臥在地，而受有前
    述傷害之事實，應堪認定。
(三)、而按汽車行駛時，應注意車前狀況，並隨時採取必要之安全
    措施，道路交通安全規則第94條第3項定有明文。查，被告
    雖因見證人林文祥行走在其右前方，而要繞過證人林文祥，
    惟被告騎乘機車時，應知要隨時注意車前狀況，並且可預見
    如其有轉頭或目光移至他方時，常未能同時顧及前方人、車
    行進之情狀，更應提高警覺，採取減速、停車等必要措施，
    以因應其因轉頭或目光移至他方，而無法兼顧前方發生之突
    發狀況。而被告騎乘在華美街上，於距離證人林文祥1、20
    公尺處即已看到證人林文祥走在馬路上，即應隨時注意前方
    證人林文祥之動向，且其可預見當其轉頭時，證人林文祥亦
    可能在此期間，改變其行進路線，當採取防止其因轉頭所未
    能顧及前方狀況之必要措施。而依據證人蘇哲緯於本院證稱
    ：伊感覺在接近證人林文祥時機車有稍微往左邊偏一下，但
    很快就撞上去；車子有稍微在煞車，馬上就撞上去等語明確
    （見本院卷第53頁、54頁），顯見被告在轉頭看後方有無來
    車時，未注意其因轉頭時，其前方之證人林文祥可能改變路
    線，復未採取減速或暫停或與證人林文祥保持相當之安全距
    離等因應其在轉頭時所發生之前方突發況狀，因而才會在其
    回頭後，突然看到證人林文祥在其前方，往左偏並踩煞車，
    惟因回頭後與證人林文祥距離太近，而煞車不及，始撞上證
    人林文祥；又據被告於本院供稱：其看到證人林文祥時，約
    距離1、20公尺，當時證人林文祥（往左）是用走的等語（
    見本院卷第57頁），顯見並無被告未及注意之情事。則以被
    告係騎乘在證人林文祥後方，如被告有一直注意車前狀況，
    加以證人林文祥既行走於馬路上之速度非快，對於證人林文
    祥自馬路右邊走到路中央之路徑，非但可一目了然，也可隨
    時因應，當不致煞車不及而撞及證人林文祥，是以被告確實
    有因轉頭而未注意車前狀況，並隨時採取必要安全措施之過
    失，堪可認定。
(四)、被告雖於本院辯稱：當時證人林文祥大約在伊前方20公尺，
    伊怕嚇到他，所以有減速，伊就往中間移一點，快靠近證人
    林文祥大約3、4公尺處，突然轉方向要跨越馬路，伊就按喇
    叭，然後煞車減速偏離伊行進方向，要閃他，伊邊閃邊剎車
    ，因為當時伊也怕突然完全煞車後面會有來車撞過來，其還
    看一下後照鏡，證人林文祥還是繼續跨越馬路，快要撞到的
    時候，與證人林文祥交會時，伊就完全煞住云云。惟據證人
    蘇哲緯於本院證述：「我自己的感覺，我們在接近被害人的
    時候機車稍微有往左邊偏一下之後很快就撞上去，在這之前
    機車都是一直直行」、「我有感覺車子有稍微在煞車，但馬
    上就撞上去的，我沒有聽到急煞車的聲音，是一煞車就撞上
    去」等語明確（見本院卷第53、54頁），又核證人蘇哲緯係
    被告之友人，應無刻意為不利被告陳述而與被告所述相違，
    其所證述尚非無可採信，而依證人蘇哲緯前揭證述，被告並
    無在距離證人林文祥約1、20公尺處先行減速，並於接近證
    人林文祥3、4公尺前再煞車減速偏離行進方向，再於與證人
    林文祥交會時再煞車之情形。又被告雖於本院辯稱：其在偵
    查中說有轉頭看後方來車，是記錯了，因時間太久，且事發
    突然，實際上其沒有轉頭，其是看後照鏡一下云云。惟依常
    情，一般人應以其距發案時間越靠近，記憶較為清楚，而被
    告辯稱其在偵查中是記錯了，應該是證人林文祥突然轉出來
    ，其邊閃邊煞車，眼光有瞄後照鏡云云，已與常情有違。況
    且，倘若被告目光一直注視前方，對於前方證人林文祥之動
    向均有注意，以證人林文祥係行走在馬路上，其速度非快，
    豈有待至與證人林文祥快要交會時才因煞車不及而撞上證人
    林文祥之理。再者，如係被告所辯，其為了閃證人林文祥，
    已騎到雙黃線云云，然而倘若證人林文祥突然左轉，應係證
    人林文祥將被告之機車往左方撞倒，然據被告及證人蘇哲緯
    均陳稱，機車是往右倒壓到渠2人等語明確（見偵查卷第20
    頁、本院卷第53頁），則被告辯稱證人林文祥是突然左轉云
    云，已屬可議。且依據現場跡證顯示（見偵查卷第32頁），
    證人林文祥手持之垃圾袋係在華美街由南往北車道路中央，
    證人林文祥之血跡及垃圾液體殘渣等在垃圾袋之左前方，由
    此可知，被告與證人林文祥之撞擊點是在華美街由南往北車
    道之路中央，而非中央分隔線處，且被告應係自證人林文祥
    身體後方偏右處（機車係往左偏，亦核與證人蘇哲緯前揭證
    述相符）自後撞及，始造成跡證係由右後方往左前方灑落甚
    明。是以本件證人林文祥應係僅走到路中央遭被告撞及，並
    非係因橫跨雙黃線，是被告亦並未為了要閃證人林文祥而騎
    到雙黃線之情形，至為顯然。綜上，本案被告確實有如其在
    偵查中供述，因其有轉頭看後方有無來車，再轉頭回來時就
    撞上之情形，是其於本院變異其詞，改稱其係看一下後照鏡
    ，並辯稱其為閃避證人林文祥，騎到雙黃線，因證人林文祥
    突然左轉，始煞車不及而撞上證人林文祥，其有注意車前狀
    況，也盡其盡義務云云，應係事後卸責之詞，不足採信。
(五)、末查，本件車禍肇事時、地之天候晴，夜間有照明，路面鋪
    裝柏油、乾燥、無缺陷或障礙，且視距良好，有卷附之道路
    交通事故調查報告表(一)，應無不能注意之情事，是被告於騎
    乘上開機車，明知其在轉頭看有無來車時，無法兼顧車前狀
    況，應採取必要之安全措施，其應注意，且能注意，惟竟未
    採取減速、暫停或保持安全距離等以因應前方隨時發生之狀
    況，而仍轉頭看後方來車，致其回頭時，適證人林文祥已自
    右邊往左走至華美街由南往北車道之路中央，因與證人林文
    祥距離太近，致煞車不及，其上開機車自後撞及告訴人，致
    告訴人倒地，造成前述傷害，足認被告之過失行為與告訴人
    之傷害結果有相當因果關係。
三、綜上所述，本案事證明確，被告過失傷害犯行，洵足認定，
    應予依法論科。
四、核被告竹偉平所為，係犯刑法第284條第1項前段之過失傷害
    罪。又被告於肇事後，在犯罪未發覺前，留在現場向到場處
    理之員警坦承肇事接受裁判，有臺中市○○○道路交通事故
    肇事人自首情形紀錄表在卷足憑（見偵查卷第26頁），爰依
    刑法第62條前段之規定，減輕其刑。爰審酌被告輕忽行車規
    則，造成被害人傷害非輕，犯後復否認犯行，且未與被害人
    達成和解之犯後態度，並審酌本件車禍肇事，被害人未靠路
    邊行走，亦有違反道路交通安全規則等一切情狀，量處如主
    文所示之刑，並諭知易科罰金之折算標準。
據上論斷，應依刑事訴訟法第299條第1項前段，刑法第284條第1
項前段、第62條前段、第41條第1項前段，刑法施行法第1條之1
第1項、第2項，判決如主文。
本案經檢察官張富鈞到庭執行職務。
中    華    民     國  100    年     1    月    24    日
              刑事第八庭      法  官  李慧瑜
以上正本證明與原本無異。
如不服本判決應於收受判決後10日內向本院提出上訴書狀，並應
敘述具體理由；其未敘述上訴理由者，應於上訴期間屆滿後20日
內向本院補提理由書（均須按他造當事人之人數附繕本）「切勿
逕送上級法院」。
                              書記官  張雅慧
中    華    民     國  100    年     1    月    24    日
附錄論罪科刑法條
中華民國刑法第284條
因過失傷害人者，處6月以下有期徒刑、拘役或5百元以下罰金，
致重傷者，處1年以下有期徒刑、拘役或5百元以下罰金。
從事業務之人，因業務上之過失傷害人者，處1年以下有期徒刑
、拘役或1 千元以下罰金，致重傷者，處 3 年以下有期徒刑、
 拘役或2千元以下罰金。